臺灣高等法院民事判決
110年度重上字第204號
上  訴  人  洪效琪

訴訟代理人  徐志明律師
            蔡崧翰律師
被 上訴 人  王志榮
訴訟代理人  管高岳律師
上列當事人間請求返還房屋等事件，上訴人對於中華民國110年1
月5日臺灣臺北地方法院108年度重訴字第1226號判決提起上訴，
本院於111年3月22日言詞辯論終結，判決如下：
    主      文
上訴駁回。
第二審訴訟費用由上訴人負擔。
    事實及理由
一、被上訴人主張：伊為租用國民住宅，不得登記為不動產所有
    人，故於民國86年間將受贈自訴外人徐興業之新北市○○區○○
    路000號4樓房屋（下稱系爭○○房屋），借名登記為友人林千
    香所有，再於93年9月13日借名登記為上訴人即與伊同住之
    孫女所有。又伊於96年2月2日向訴外人高玉美購買臺北市○○
    區○○街000號0樓之6房屋及坐落同區○○段0小段000地號土地
    （下稱系爭○○房地，與系爭○○房屋合稱系爭2房地），亦借
    名登記為上訴人所有，系爭2房地之所有權狀均由伊保管並
    由伊收取租金，僅委託上訴人代為繳納相關稅費。詎上訴人
    於108年間以系爭2房地之所有人自居，未經伊同意，自行與
    系爭○○房地承租人楊詠能改訂租約，另將系爭○○房屋出租予
    訴外人羅素衍，向楊詠能、羅素衍收取租金據為己有，違反
    兩造借名登記之約定。爰類推適用民法第549條第1項規定，
    以本件起訴狀繕本之送達向上訴人為終止借名登記契約之意
    思表示，並類推適用民法第541條規定，請求上訴人將系爭2
    房地所有權移轉登記予伊。
二、上訴人則以：系爭○○房屋係徐興業贈與伊，當時伊新婚之配
    偶徐潼江有負債，伊怕受影響，故暫借名登記在林千香名下
    ，至系爭○○房地則係伊購買者。伊將系爭2房地出租收取租
    金，並繳付稅費及系爭○○房屋坐落基地之租金，所有權狀亦
    由伊保管，伊給付被上訴人之款項為「孝親費」、「扶養費
    」，並非系爭2房地之租金，兩造並無借名登記關係存在等
    語，資為抗辯。
三、原審判決上訴人應將系爭2房地移轉登記予被上訴人，上訴
    人不服，提起上訴，聲明：㈠原判決廢棄；㈡被上訴人在第一
    審之訴及假執行之聲請均駁回。被上訴人則答辯聲明：上訴
    駁回。
四、查被上訴人係上訴人祖父洪杰再婚之配偶，兩造並無血緣關
    係，被上訴人有新臺幣存款、美金存款、債券及受贈自陳允
    章之股票等財產，系爭○○房屋原為徐興業所有，於86年11月
    13日以買賣為原因移轉登記為林千香名義，又於93年9月13
    日以買賣為原因移轉登記為上訴人名義，而系爭○○房地原為
    高玉美所有，於96年3月16日以買賣為原因移轉登記為上訴
    人名義等情，為兩造所不爭執（見原審卷二第170-172頁）
    ，並有土地、建物登記謄本、異動索引、買賣契約、所有權
    狀、被上訴人郵局帳戶交易明細、陳允章手寫字據可稽（見
    原審卷一第79-83、21-41、171-175、271-275頁、卷二第55
    、179-185、271-279頁、本院卷一第259-279頁、卷二第31-
    37、51-70頁），堪認此部分事實為真實。
五、被上訴人主張系爭2房地為其所有，借名登記為上訴人名義
    等語，為上訴人所否認，並以前詞置辯。按借名登記，謂當
    事人約定一方將自己之財產以他方名義登記，而仍由自己管
    理、使用、處分，他方允就該財產為出名登記之契約。又證
    明借名登記契約成立之證據資料，不以直接證據為限，倘原
    告就利己之待證事實，能證明在經驗法則或論理法則上，足
    以推認該待證事實存在之間接事實，非不得憑此等間接事實
    ，推理證明彼等間存有借名登記契約（最高法院110年度台
    上字第2811號判決意旨參照）。查：　　
　㈠關於系爭○○房屋部分：
　⒈被上訴人主張系爭○○房屋係徐興業贈與其，其因承購國宅因
    素暫先借名登記為林千香所有一節，業據證人林千香在原審
    到場證稱：伊因被上訴人與伊夫為同鄉而相識，系爭○○房屋
    係徐興業贈與被上訴人，暫時登記在伊名下，嗣因伊自己也
    有房子怕麻煩，才請被上訴人將系爭○○房屋移轉登記為上訴
    人名義，伊與上訴人間並無買賣關係等語明確（見原審卷二
    第228-231頁）。而申請租用國宅者，名下不得有不動產一
    節，亦有臺北市政府都市發展局函可憑（見本院卷一第517
    頁），參以證人即被上訴人之長媳陳雅玲亦證稱：被上訴人
    有租西寧南路國宅7樓讓次子洪彥（即上訴人父親）一家人
    居住等情（見本院卷二第158頁），足見被上訴為符合租用
    國宅之資格，確有將系爭○○房屋借名登記在林千香及上訴人
    名下之動機。堪認被上訴人主張其為系爭○○房屋之真正所有
    權人，並與林千香成立借名登記關係為可取。再參以系爭○○
    房屋之使用人羅素衍依上訴人指示，將107年11月至108年2
    月份之租金交給被上訴人（見本院調取另案即原法院109年
    度訴字第1648號卷第179-185頁之匯款紀錄及第187-189頁之
    LINE對話紀錄），且上訴人與羅素衍對話時曾稱：「你現在
    只能給奶奶（指本件被上訴人）1萬2，但我現在奶奶在跟我
    吵、鬧，我不能動，我沒有辦法動……將來假設奶奶百年了，
    不用給她了……那等到那個時候我房子一定給你，只是早晚的
    問題，因為他當時，我也不可能馬上，我怕，因為用我的名
    字，我的家人才不會侵犯，等到風平浪靜什麼時候，我自然
    就會給你」（見本院調取另案即原法院109年度訴字第1648
    號卷第155頁之錄音光碟，第157頁之錄音譯文），足徵上訴
    人明知系爭○○房屋實際上為被上訴人所有，羅素衍使用該屋
    須按月給付1萬2千元予被上訴人，上訴人必須等到被上訴人
    死亡之後，才能處分系爭○○房屋。據此，被上訴人主張其與
    上訴人有合意成立借名登記關係，亦可採信。　
　⒉上訴人雖抗辯徐興業係將系爭○○房屋贈與其，其因配偶徐潼
    江有負債，故將系爭○○房屋借名登記在林千香名下云云。惟
    其所辯與前揭林千香證詞不符，且對於徐潼江有何負債事實
    ，並不能舉證以實其說，上訴人復自承林千香為祖父之友人
    ，其與林千香並無直接往來（見本院卷二第147、169-170頁
    ），自難採信其於86年間有將系爭○○房屋借名登記在不熟識
    之林千香名下之理由，亦難認其與林千香有借名登記之意思
    合致。況查上訴人雖曾隨被上訴人與徐興業同住在系爭○○房
    屋（見本院卷二第133頁），惟係基於與被上訴人祖孫之關
    係而與徐興業同住，其個人與徐興業間並無何淵源，而被上
    訴人則與徐興業均具榮民身分，且其曾任前聯合勤務總司令
    部第65醫院少尉護理員，於78年核定退伍（見本院卷二第71
    、77-78、81-86、125-127之國軍退輔會、國防部陸軍司令
    部後勤處、國防部參謀本部人事參謀次長室函覆被上訴人之
    少尉護理員證明文），有照護他人之技能，兩人既同為榮民
    且同居互相照護，顯較上訴人與徐興業之關係親密，則徐興
    業於86年間住院病危之際，將系爭○○房屋贈與被上訴人，顯
    較贈與上訴人合於情理，益證上訴人所辯徐興業係將系爭○○
    房屋贈與上訴人云云，並非可取。
　⒊上訴人雖另提出洪麟即被上訴人前夫之子之公證書及舉陳雅
    玲之證詞為證，惟查：　
　⑴洪麟經公證之陳述書雖記載：徐興業在美國、在醫院有說要
    將系爭○○房屋贈與上訴人云云，惟其卻又稱不清楚林千香與
    系爭○○房屋之關係云云（見本院卷一第71-72頁），可見其
    不清楚系爭○○房屋借名登記在林千香名下一事，顯與系爭○○
    房屋登記在林千香名下之事實不符。且由洪麟之陳述書記載
    ：被上訴人是其後娘，現在不認識她了，她所說都是假話、
    都胡說八道云云，可見洪麟與被上訴人存有嫌隙，其陳述書
    內容難認客觀公正，自難採為有利於上訴人之證明。
　⑵證人陳雅玲雖證稱：徐興業於住院期間跟洪麟說想將系爭○○
    房屋過戶給洪麟或上訴人，徐興業出院以後，將權狀交給洪
    麟辦理過戶，但因上訴人懷孕、先生有負債，我們自己也有
    買房子，洪麟就交代我去辦理過戶給林千香，林千香知道房
    屋是徐興業贈與給上訴人的，上訴人還花好幾十萬裝潢系爭
    ○○房屋並出租等語（見本院卷二第159-161頁）。惟查其證
    詞不可採，理由如下：
　①證人陳雅玲上開證述，與證人林千香證述系爭○○房屋之受贈
    人為被上訴人，其係受被上訴人委託為借名登記人（見原審
    卷二第228-229頁）等情不符，亦與上訴人自承與林千香相
    隔二代並無往來，係委由被上訴人及洪彥尋找適合借名登記
    人選等語（見本院卷二第147、169-170頁），即非透過洪麟
    一節不符。
　②又證人陳雅玲稱：徐興業將系爭○○房屋權狀交給洪麟時，其
    不在場，係洪麟交代其將系爭○○房屋辦理過戶給林千香，其
    不清楚上訴人前夫之負債或清償情形等語（見本院卷二第16
    2頁），可見陳雅玲並未親自見聞徐興業表示欲將房屋贈與
    何人或移轉登記為何人名義，亦不清楚上訴人前夫之負債情
    形，僅聽聞自洪麟，惟洪麟之陳述書又稱其不清楚林千香與
    該屋之關係，兩人所述情節未盡相同而難採信。
　③又徐興業係於86年9月間住院（見本院卷二第199頁之臺北榮
    民總醫院診斷證明書），於同年11月16日將系爭○○房屋所有
    權移轉登記為林千香名義，然上訴人於同年1月27日與徐潼
    江結婚，其等女兒徐采禛於同年4月9日出生（見本院限制閱
    覽第101、105頁之上訴人、個人戶籍資料查詢結果），則徐
    興業住院及出院時，上訴人已非懷孕狀態，證人陳雅玲此部
    分陳述亦與事實有違。
　④證人陳雅玲雖稱上訴人花幾十萬元裝潢系爭○○房屋並出租云
    云。然上訴人並未提出其有就系爭○○房屋進行修繕裝潢之相
    關事證，且其於另案訴訟中，否認有於107年間付費裝潢系
    爭○○房屋之事實，經本院109年度上易字第1261號確定判決
    依上訴人與羅素衍間之對話錄音，認定上訴人與羅素衍所簽
    租賃契約係上訴人為使自己在本件訴訟有利而請羅素衍配合
    簽訂，雙方為通謀虛偽意思，且係羅素衍向上訴人借貸金錢
    ，自行裝潢系爭○○房屋（見本院卷一第242-245頁之本院109
    年度上易字第1261號判決理由），則證人陳雅玲此部分證述
    亦與事實不符。　　
　㈡關於系爭○○房地部分：
　⒈被上訴人主張系爭○○房地係其所購買，借名登記於上訴人名
    下一節，雖亦為上訴人所否認，並抗辯係上訴人所購買云云
    。惟查系爭○○房地買賣契約書附件之交款備忘錄（96年2月2
    日頭期款90萬元、完稅款45萬元、96年3月26日尾款200萬元
    ）及交屋費用分算明細表均由被上訴人簽署（見原審卷一第
    31、33頁），93年過戶核發之所有權狀亦由被上訴人保管（
    見本院卷一第459頁）。次查證人即出賣人高玉美在原審證
    稱：是一位60幾歲老太太到場簽約，也是由該名老太太以現
    金支付價款，不記得有無其他人在場等語（見原審卷二第26
    0-263頁），則該買受人之年齡外貌特徵與16年出生之被上
    訴人較為相近，與64年出生之上訴人顯然不符。且被上訴人
    提出其財產證明為上訴人所不爭執已如前所述，又被上訴
    人於77年間繼承配偶洪杰之遺產（見本院卷一第461頁之遺
    產分割協議書），按月領有退休俸給（見本院卷二第31頁之
    被上訴人郵局帳戶交易明細表），被上訴人於96年1月底提
    款190萬元、於96年3月19日結匯154萬7222元，亦有兆豐銀
    行帳戶存提款交易明細及外匯水單為證（見本院卷二第39頁
    、卷一第339頁），與系爭○○房地價金給付時間及金額相近
    ，堪認被上訴人主張其以現金支付系爭○○房地買賣價款為可
    取。又被上訴人為符合租用國宅之資格，確有將房地借名登
    記在上訴人名下之動機，已如前述，則其主張系爭○○房地為
    其購買，借名登記在上訴人名下等語，應可採信。
　⒉上訴人雖抗辯：系爭○○房地係其購買，其從80年間返台即開
    始工作，因其將收入都交給被上訴人保管，故由被上訴人代
    其給付買賣價金云云（見本院卷一第232、469頁、卷二第8
    頁），並提出其於88年至90年月薪2萬8778元至4萬3211元之
    帳戶交易明細、其於94年3月14日出資成立美希亞有限公司
    （下稱美希亞公司）之公司登記資料及其於105年間以413萬
    8600元購買新北市土城區房地之匯款單及建物登記謄本、土
    地所有權狀為證（見本院卷二第21-23、25頁、原審卷二第1
    19-129頁），及以證人陳雅玲之證述為據。惟證人陳雅玲證
    稱：洪麟說上訴人在萬華買1個小套房，其不知道上訴人是
    用誰的錢，不知道上訴人收入如何等語（見本院卷二第162
    頁），可見陳雅玲並未親自見聞上訴人購買系爭○○房地，亦
    不知上訴人購買系爭○○房地之資金來源，其證述自難採為有
    利於上訴人之證明。又被上訴人否認有受上訴人委託保管金
    錢並代上訴人支付系爭○○房地買賣價金，而上訴人所提土地
    銀行帳戶存摺內頁，將結存欄位遮蔽，無從得知存款金額（
    見本院卷二第21-23頁），且上訴人既有自己之存款帳戶，
    實難採信其有將現金交給被上訴人保管之理由。查上訴人自
    80年至96年間每月投保薪資1萬1400元至3萬0300元，在各單
    位工作期間僅1至2年（見原審卷二第107-109頁、本院限制
    閱覽卷第87-90頁之勞保投保資料），依其所提帳戶存摺明
    細充其量僅能認定其90年3月份薪資曾達4萬3千餘元（見本
    院卷二第23頁），可見上訴人之工作、收入並不穩定，尚難
    採信其有餘裕可存款達數百萬元。上訴人雖於94年3月14日
    出資50萬元成立美希亞公司（見本院限制閱覽卷第55-71頁
    之公司設立登記表、章程、股東同意書，上訴人於106年2月
    2日始增資200萬元，見原審卷二第119-123頁之105年匯款單
    ），惟不能證明有自該公司獲取分紅或股利，亦難據此認定
    上訴人於96年2月至3月間尚有資力以現金付清系爭○○房地價
    金335萬元。至上訴人於105年間與配偶李松樸共同購置新北
    市土城區房地部分（見原審卷二第119-129頁之建物登記謄
    本、土地及建物所有權狀，建物登記為李松樸應有部分3分
    之1、上訴人應有部分3分之2），不能據為認定上訴人於96
    年間有資力購買系爭○○房地之證明。況查，上訴人於96年3
    月10日出境，迄於3月25日始返國（見本院卷一第335頁之入
    出國日期證明書），可見96年3月19日結匯154萬7222元並非
    上訴人所為，且代書於同年月15日掛件申請系爭○○房地所有
    權移轉登記（見本院卷一第261頁）、於同年月16日領得所
    有權狀（見原審卷一第35-36頁）時，上訴人均不在國內，
    亦與一般人初次購買不動產之謹慎態度有違。上訴人抗辯系
    爭○○房地為其出資購買云云，實難採信。　　
　㈢至上訴人雖曾於96年5月25日公證遺囑，將系爭2房地遺贈予
    被上訴人，其餘財產則歸女兒徐采禛繼承，由其父洪彥擔任
    遺囑執行人，此份遺囑由被上訴人執有影本（見原審卷一第
    43、51頁）。惟當時上訴人僅為30餘歲，且無預立遺囑之客
    觀因素，竟預立遺囑，已與一般常情有違，而參以當時系爭
    ○○房地剛移轉至上訴人名下，系爭○○房屋亦於93年9月間移
    轉至上訴人名下，堪認乃被上訴人基於保障取回系爭2房地
    之權利，始由上訴人以預立遺囑方式排除上訴人之法定繼承
    人取得系爭2房地權利。否則斷無於上訴人有法定第一順位
    繼承人（即上訴人女兒徐采禛）、第二順位繼承人（即上訴
    人之父洪彥）、第三順位繼承人（上訴人胞弟洪福）（見原
    審卷一第45-47頁之戶籍謄本、第219-220頁之個人戶籍資料
    查詢結果）之情形下，逕將價值甚高之系爭2房地遺贈予被
    上訴人之理，益徵被上訴人主張其為系爭2房地之真正所有
    權人等情為可信。
　㈣上訴人雖另以其持有系爭2房地所有權狀，且有繳納系爭2房
    地部分年度之地價稅、房屋稅、土地租金，部分期間有以自
    己名義出租系爭2房地收取租金（見原審卷一第207、281-38
    0、卷二第153-159頁、本院卷一第73-219、355-357頁），
    及持有系爭○○房屋86年、93年之不動產移轉契約書及契稅繳
    款書原本（見原審卷二第265、271-279頁、本院卷二第107-
    119、132頁）為據，抗辯系爭2房地為其所有。惟查：
　⒈被上訴人亦執有部分年度之水、電費收據、契稅及土地租金
    收據，亦有以自己名義出租系爭2房地收取租金之事實（見
    原審卷一第177-193、195、207-211頁、卷二第67頁），且
    系爭○○房地以被上訴人名義出租之期間較上訴人出租期間長
    ，為兩造所不爭執（見原審卷二第170-172頁）。而被上訴
    人主張上訴人係代其收取租金、代付稅費，租金仍轉交給其
    等語，上訴人雖爭執其給付被上訴人之款項乃「扶養費」、
    「孝親費」之用，並非系爭2房地租金云云（見本院卷一第3
    28、347-351頁、卷二第219-220、225頁）。惟上訴人年紀
    尚輕，工作不穩定，資力顯較被上訴人薄弱，已如前述，其
    稱長期將工作收入交給被上訴人保管、將系爭2房地交給被
    上訴人出租，卻自己負擔不動產相關稅費、還需另行給付被
    上訴人扶養費或孝親費云云，顯超過其負荷而難採信。又衡
    以兩造曾同住在系爭○○房屋10餘年，關係親密，被上訴人年
    事已高，上訴人代為繳納費用及保管文件亦非違背常情。則
    被上訴人主張上訴人係因代其管理系爭2房地而持有相關單
    據文件等情，較為可信，上訴人據此抗辯其為系爭2房地之
    所有權人云云，尚難信取。
　⒉次查上訴人所持有之所有權狀均係101年間申請補發者（見原
    審卷二第161-165頁），其在原審不爭執並未保管系爭2房地
    移轉登記為其名義時所核發之所有權狀（見原審卷二第157
    、159頁之上訴人附表所載）。至上訴人雖在本院提出93年
    核發之系爭○○房屋所有權狀原本，惟被上訴人主張其曾將該
    所有權狀交給上訴人代為辦理售屋事宜，但上訴人取得權狀
    後卻翻臉等語（見本院卷一第405頁）。查上訴人於另案訴
    訟中，自承曾於107年7月間委託仲介出售系爭○○房屋，有另
    案卷附上訴人答辯狀及其提出之專任委託銷售契約書、售屋
    廣告及照片可稽（見本院109年度上易字第1261號卷三第210
    -211、219-221、223-232頁），而上訴人與羅素衍所簽租賃
    契約記載租賃期間始於107年10月1日，上訴人亦曾向羅素衍
    表示被上訴人死亡後，願將系爭○○房屋移轉予羅素衍等語（
    見原法院109年度訴字第1648號卷第155、161頁之錄音光碟
    ，第157、163頁之錄音譯文），可見被上訴人當時確實有意
    出售系爭○○房屋，而將所有權狀交給上訴人代為辦理。上訴
    人既係受被上訴人委任售屋而持有該所有權狀，即不能據此
    認定其為系爭○○房屋之所有權人。
六、綜上所述，被上訴人主張其為系爭2房地之真正所有權人，
    上訴人係借名登記人等情為可取。又按借名登記契約之成立
    側重於借名者與出名者間之信任關係，其性質與委任關係類
    似，自得類推適用民法第529條、第549條第1項之規定，當
    事人之任何一方得隨時終止。本件被上訴人類推適用民法第
    549條第1項規定，以原審起訴狀繕本送達向上訴人為終止借
    名登記之意思表示，並類推適用民法第541條規定，請求上
    訴人將系爭○○房屋及系爭○○房地移轉登記為其所有（見原審
    卷二第17、23頁），洵屬有據，應予准許。從而原審為上訴
    人敗訴之判決，並無不合。上訴論旨指摘原判決不當，求予
    廢棄改判，為無理由。
七、本件事證已臻明確，兩造其餘之攻擊或防禦方法及所用之證
    據，經本院斟酌後，認為均不足以影響本判決之結果，爰不
    逐一論列，附此敘明。
八、據上論結，本件上訴為無理由，依民事訴訟法第449條第1項
    、第78條，判決如主文。
中　　華　　民　　國　　111 　年　　4 　　月　　19　　日
                  民事第二十五庭
                      審判長法  官  謝碧莉
                            法  官  楊惠如
                            法  官  林晏如
正本係照原本作成。
如不服本判決，應於收受送達後20日內向本院提出上訴書狀，其
未表明上訴理由者，應於提出上訴後20日內向本院補提理由書狀
（均須按他造當事人之人數附繕本）上訴時應提出委任律師或具
有律師資格之人之委任狀；委任有律師資格者，另應附具律師資
格證書及釋明委任人與受任人有民事訴訟法第466 條之1第1項但
書或第2項所定關係之釋明文書影本。如委任律師提起上訴者，
應一併繳納上訴審裁判費。
中　　華　　民　　國　　111 　年　　4 　　月　　19　　日

  　　　　　　　　　　　　　書記官  簡維萍